【裁判字號】    99,上訴,87
【裁判日期】    990302
【裁判案由】    偽造文書
【裁判全文】
臺灣高等法院刑事判決                  99年度上訴字第87號
上  訴  人  臺灣士林地方法院檢察署檢察官
被      告  丙○○
            甲○○
上列上訴人因被告偽造文書等案件，不服臺灣士林地方法院98年
度訴字第107號，中華民國98 年11月30日第一審判決（起訴案號
：臺灣士林地方法院檢察署97年度偵字第6835、7257號），提起
上訴，本院判決如下：
    主  文
上訴駁回。
    理  由
一、公訴意旨略以：被告丙○○與被告甲○○共同基於為自己不
    法所有及偽造文書之犯意聯絡，相約定若路旁有破舊車輛，
    且車上有車籍資料，若可駕駛即將車駛離，若無法駕駛即委
    由拖吊車拖離，將車報廢之所得由2 人均分。後被告甲○○
    於民國97年5 月15日10時許，竊取被害人乙○○所有之車號
    ZV-588 1號自小客車得手後，即由被告甲○○於同日13時15
    分許，將上開自用小客車駛至臺北市○○區○○路與民和街
    口處，交付予被告丙○○，由被告丙○○撥打孫志明所持用
    之門號0000000000號行動電話聯繫，被告丙○○向孫志明佯
    稱前開自小客車係報廢車輛，孫志明遂於同日14時許，前往
    上址向被告丙○○收受上開自小客車，而被告丙○○明知其
    非該自用小客車所有權人，竟在行政院環保署廢機動車輛回
    收管制聯單（1式4聯，下稱：回收管制聯單）之第4 聯之車
    主簽名欄偽造「乙○○」之簽名1枚，偽造完成「乙○○」
    欲將車號ZV-5881 號之自用小客車交由孫志明全權處理，並
    聲明放棄該廢機動車輛所有權之行政院環保署廢機動車輛回
    收管制聯單之私文書，交付予孫志明，致不知情之孫志明信
    其為權利人，交付回收廢棄車輛之價款新臺幣（下同）1 萬
    元予被告丙○○，足生損害於乙○○及孫志明。被告丙○○
    則將所得款項朋分3 千元予被告甲○○。嗣孫志明為節省拖
    吊費用，乃在該車懸他車車牌後，將上開自小客車駛至臺北
    縣八里鄉○○街58號之萬豐環保有限公司前，為警發現有異
    ，始循線查獲上情，奮認被告丙○○涉犯刑法第320條第1項
    之竊盜罪嫌，被告甲○○、丙○○另涉犯刑法第216 條、第
    210條之行使偽造私文書罪嫌云云。
二、按犯罪事實應依證據認定之，無證據不得認定犯罪事實，又
    不能證明被告犯罪者應諭知無罪之判決，刑事訴訟法第 154
    條第2項、第301 條第1項分別定有明文。次按刑事訴訟法所
    謂認定犯罪事實之證據，係指足以認定被告確有犯罪行為之
    積極證據而言，該項證據自須適合於被告犯罪事實之認定，
    始得採為斷罪資料。如未能發現相當證據，或證據不足以證
    明，自不能以推測或擬制之方法，以為裁判基礎。又認定犯
    罪事實所憑之證據，雖不以直接證據為限，間接證據亦包括
    在內，然而無論直接證據或間接證據，其為訴訟上之證明，
    須於通常一般人均不致有所懷疑，而得確信其為真實之程度
    者，始得據為有罪之認定，倘其證明尚未達到此一程度，而
    有合理之懷疑存在時，事實審法院復已就其心證上理由予以
    闡述，敘明其如何無從為有罪之確信，即應為無罪之判決（
    最高法院29年度上字第3105號、40年度臺上字第86號及76年
    度臺上字第4986號判例參照）。
三、公訴人認被告丙○○涉有竊盜罪嫌，另被告甲○○、丙○○
    涉有行使偽造私文書罪嫌，係以共同被告甲○○於警詢之供
    述、證人孫志明、黃麗鄉及游妃曄之證述，贓物認領保管單
    、臺北市政府警察局車輛協尋電腦輸入單、失車紀錄單、車
    籍查詢－基本資料詳細畫面及回收管制聯單等為其主要論據
    。然訊據被告丙○○固供承曾自被告甲○○處取得前揭自用
    小客車及曾在回收管制聯單中簽立「乙○○」簽名之事實，
    惟堅決否認有何竊盜及行使偽造私文書之犯行，並辯稱：被
    告甲○○稱朋友不要該車，才委託伊處理，伊還特地打電話
    予員警李宗彥詢問該車有無失竊紀錄，另孫志明前來收車時
    ，伊亦有提供自身的身分證影本交予孫志明，伊係應孫志明
    之要求才簽立「乙○○」之姓名等語。另訊據甲○○固供承
    曾竊取該自用小客車之事實，惟堅決否認有何行使偽造私文
    書之犯行，並辯稱：伊將車交予被告丙○○時，僅係要求丙○○幫忙賣零件，伊不知道有偽造文書一事等語。經查：
  (一)被告甲○○於97年5 月15日10時許，在臺北市大同區○○○
    路167巷處，曾竊取被害人乙○○所有之車號ZV-5881號自用
    小客車之事實，業經被告甲○○供承不諱（見7257號偵卷第
    4頁、原審訴字卷第64頁）。另被告甲○○曾於同日13 時15
    分許，將該自用小客車交予被告丙○○之事實，及被告丙○○自被告甲○○處取得前揭自用小客車後，即委託孫志明辦
    理報廢、拖吊事宜，並在回收管制聯單之「領據暨切結欄」
    內簽立「乙○○」之簽名1 枚後交予孫志明等事實，各據被
    告甲○○、丙○○分別於原審審理時自承無訛（各見原審訴
    字卷第64頁、第65頁），核與證人孫志明於原審審理時證述
    情節大致相符（見原審訴字卷第101至106頁），復有簽有「
    乙○○」姓名之回收管制聯單1紙在卷可資佐證（見6835 號
    偵卷第57-1頁），足認被告甲○○、丙○○前揭陳述與事實
    相符，堪以採信。
  (二)至被告甲○○於竊得前述自用小客車前，是否曾與被告丙○○商議由被告甲○○尋覓並竊取路旁破舊且有車籍資料之車
    輛，再交由被告丙○○委託報廢，之後再均分報廢所得等情
    ，被告甲○○於警詢時雖供稱：因丙○○告知伊，若路旁看
    到破舊車輛，就上車看有無車子的原始資料，若還可以開就
    直接將車開走，若車輛無法發動，就叫拖車拖走，可將車子
    報廢的錢均分等情（見7257號偵卷第5 頁），然證人即被告
    甲○○於原審審理時卻證稱：「（當初有沒有人要你去看到
    有破舊車輛就去偷回來？）沒有」、「（為什麼你之前說車
    子是丙○○叫你去偷的？）因為被告丙○○當天被送到萬華
    分局，我以為丙○○把我供出來，所以我主動到內湖分局投
    案，警察說如果講說是丙○○叫我去偷的，會比較輕。事實
    上丙○○並沒有叫我偷破舊的車子，我只是叫丙○○把車子
    賣給資源回收場」、「（丙○○有無跟你說過，你看到破舊
    車輛就偷回來，所賣得錢平分？）沒有。是警察說這樣講罪
    會比較輕，而且我是自己去投案，責任大部分會在丙○○身
    上」、「（你如何跟丙○○說這台車的事？）我說我朋友不
    要開了叫他幫我賣掉，因為我當時剛偷到，車主可能還沒有
    報警」、「（你把車子交給丙○○時，丙○○有無問你該車
    從哪裡來？）我跟他說是朋友不要開的」等語（見原審訴字
    卷第121頁至122頁）。是證人甲○○於警詢及原審審理時關
    於是否曾與被告丙○○為謀議竊盜等情，前後陳述不一，則
    其陳述是否可信，已非無疑。
  (三)再被告丙○○自被告甲○○處取得前述自用小客車後，曾撥
    打電話予時任臺北市政府警察局信義分局偵查佐李宗彥查詢
    該車輛是否為失竊車輛，經李宗彥查詢後，確認該自用小客
    車當時並非據報為失竊車輛各情，業據證人李宗彥於原審審
    理時證述綦詳（見原審訴字卷第114頁至115 頁、第116頁）
    。足認被告丙○○自被告甲○○處取得前揭自用小客車後，
    確曾向證人李宗彥確認該車是否為失竊車輛之事實，應屬無
    疑。從而若被告丙○○於取得前揭自用小客車時即已明知該
    車為被告甲○○所竊取，被告丙○○為免其收贓、銷贓行徑
    曝光，衡情當不會向具有司法警察身分之證人李宗彥查詢該
    車有無失竊紀錄，是被告丙○○辯稱：之前並不知甲○○所
    交付之車輛為竊取所得等語，尚非全然屬虛。
  (四)或謂被告丙○○於被告甲○○竊得該自用小客車前，先佯向
    證人李宗彥查詢是否為失竊車輛，以免日後遭追訴竊盜犯行
    。然證人李宗彥於原審審理時證稱：伊當時有問被告丙○○
    車子在何處，被告丙○○有告知該車在洗車廠處，後來伊在
    該洗車廠處看到有個人從車上拿下車牌，掛在沒有車牌的車
    上然後開出來，伊就一路跟隨到八里資源回收場，之後就查
    獲孫志明；被告丙○○有告知該台車的顏色、廠牌、特徵，
    所以伊到洗車廠時，就看見只有該部車符合等情（見原審訴
    字卷第115頁至116 頁、第118頁），若被告丙○○果有先佯
    向證人李宗彥查詢該車失竊紀錄以避嫌，為免遭日後追訴竊
    盜犯行，衡情應不會向證人李宗彥透露該車現於何處，使證
    人李宗彥得以追蹤、查知該車現況，且參諸證人李宗彥之證
    述內容，被告丙○○除以車號向證人李宗彥查詢有無失竊紀
    錄外，更向證人李宗彥表示該車位於何處及該車之顏色、廠
    牌等特徵，益見被告丙○○確實不知被告甲○○所交付之車
    輛係其所竊得贓車，更遑論被告丙○○與被告甲○○有共同
    竊盜之犯意聯絡。
  (五)又被告丙○○於交車時，曾將自身之國民身分證正本交予其
    委託回收、報廢車輛事宜之孫志明，並後由孫志明影本身分
    證留底乙情，業據證人孫志明於原審審理時證述明確（見原
    審訴字卷第103、105頁）。另證人李宗彥至臺北縣八里鄉之
    資源回收場查獲證人孫志明後，隨即由孫志明之配偶聯絡臺
    北市政府警察局萬華分局華江派出所警察前往查獲被告丙○○等節，亦經證人李宗彥於原審審理時證述甚詳（見原審訴
    字卷第118頁），且有臺北市政府警察局萬華分局98年8月14
    日函文1 紙及所檢附之華江派出所受理各類案件紀錄表、員
    警工作紀錄簿等在卷足憑（見原審訴字卷第79至82頁），堪
    認被告丙○○將前揭自用小客車委託證人孫志明回收、報廢
    時，確曾將其自身之國民身分證交予證人孫志明，由孫志明
    影印身分證留底存查，被告丙○○亦因此遭警察查獲等情，
    應屬事實。倘被告丙○○早已知悉被告甲○○所交付之車輛
    為贓車，或曾指示被告甲○○竊取路邊車輛以賺取回收金，
    其委託回收、報廢業者辦理報廢事宜，為免其竊盜或收贓之
    犯行遭揭露，當不至於將其個人基本資料交予該回收、報廢
    車輛業者，是被告丙○○辯稱：之前其不知該車為被告甲○○所竊得之贓車等語，應可採信。至被告甲○○於警詢時所
    為不利被告丙○○之陳述，即顯與事實不符，委無可取。
  (六)雖前揭自用小車為被告甲○○所竊取，而被告丙○○確曾在
    該回收管制聯單「領據暨切結欄」內簽立「乙○○」之簽名
    1 枚。然證人甲○○於原審審理時曾證稱：「（你如何跟丙○○說這台車的事？）我說我朋友不要開了叫他幫我賣掉，
    因為我當時剛偷到，車主可能還沒有報警」、「（你把車子
    交給丙○○時，丙○○有無問你該車從哪裡來？）我跟他說
    是朋友不要開的」等語（見原審訴字卷第122 頁），且被告
    丙○○自被告甲○○處取得前揭自用小客車及將該車交予證
    人孫志明時，並不知悉該車為被告甲○○所竊取而來之事實
    ，已詳述如前，復參以證人孫志明於原審審理時證稱：「（
    97年5 月15日向丙○○收受本件贓車之經過為何？）大概下
    午，中午過後沒多久，約下午1 點多，被告丙○○打行動電
    話給我，他說他朋友有台車委託他幫忙報廢，所以他要我報
    廢該車....」、「（你跟被告丙○○見面時，丙○○有無告
    訴你他已經查過這台車沒有問題？）沒有，因為他說他是朋
    友委託的，他不會跟我講這個」等語（見原審訴字卷第 101
    、105 頁）。足認被告丙○○既不知悉該車為被告甲○○竊
    取而得，其因聽信被告甲○○所言，始誤信被告甲○○所稱
    「朋友委託處理」等情，致其將此情告知證人孫志明，並在
    該回收管制聯單「領據暨切結欄」內簽立「乙○○」之簽名
    ，即難認被告丙○○於簽名時，具有偽造「乙○○」簽名之
    故意。況證人孫志明於原審審理時亦證稱：「（你叫我【指
    被告丙○○，下同】簽字時我本來要簽自己名字，你叫我簽
    車主的名字？）是的。因為他是車主委託所以當然要簽車主
    的名字」等語（見原審訴字卷第103 頁）。足徵被告丙○○
    簽立「乙○○」之簽名，係應證人孫志明之要求始簽立車主
    「乙○○」之姓名，洵難認被告丙○○於明知其非該自用小
    客車之所有權人，卻在回收管制聯單「領據暨切結欄」內偽
    造「乙○○」之簽名1 枚而偽造完成該回收管制聯單之犯意
    ，核與偽造私文書之構成要件不符，縱被告丙○○於簽立「
    乙○○」之姓名後，曾將該回收管制聯單交予證人孫志明以
    行使，亦不能論以被告丙○○有何行使偽造私文書之罪責。
  (七)至該自用小客車既非被告甲○○委託證人孫志明為回收、報
    廢車輛事宜，既不能證明被告丙○○有何行使偽造私文書之
    犯行，即難認被告甲○○與被告丙○○間有何行使偽造私文
    書之犯意聯絡及行為分擔，被告甲○○自難以行使偽造私文
    書本繩。
四、綜上所述，檢察官所舉證據，尚不足以為被告二人有罪之積
    極證據，或其指出證明之方法，經本院逐一剖析，相互參酌
    ，仍無從形成被告二人有罪之心證。本院復查無其他積極證
    據足資證明被告二人確有檢察官所指上開犯行，因不能證明
    被告二人犯罪，自應為無罪之判決。
五、本院審理結果，認原審對被告二人為無罪之判決，已於原判
    決詳細論述，其認事用法，核無違誤，應予維持。檢察官猶
    執陳詞提起上訴，指摘原審判決被告二人無罪不當，為無理
    由，應予駁回。
據上論斷，應依刑事訴訟法第368條，判決如主文。
本院經檢察官陳昱旗到庭執行職務。
中    華    民    國    99    年    3     月    2     日
                  刑事第二十庭審判長法  官  楊貴雄
                                    法  官  許必奇
                                    法  官  周明鴻
以上正本證明與原本無異。
偽造文書部分如不服本判決，應於收受送達後10日內向本院提出
上訴書狀，其未敘述上訴之理由者並得於提起上訴後10日內向本
院補提理由書（均須按他造當事人之人數附繕本）「切勿逕送上
級法院」。
其餘部分不得上訴。
                                    書記官  郭彥琪
中    華    民    國    99    年    3     月    2     日

司法院資訊處製作；財團法人民間司法改革基金會備份。
